臺灣高等法院刑事判決　　　　　　　　96年度上訴字第2233號
上　訴　人　臺灣臺北地方法院檢察署檢察官
被　　　告　丙○○
選任辯護人　陳長甫律師
上列上訴人因被告毒品危害防制條例案件，不服臺灣臺北地方法
院95年度訴緝字第153號，中華民國96年4月25日第一審判決（起
訴案號：臺灣臺北地方法院檢察署85年度偵字第9992號），提起
上訴，本院判決如下：
    主  文
原判決撤銷。
丙○○意圖販賣而持有毒品，處有期徒刑拾貳年。
毒品海洛因淨重參佰參拾陸點捌陸公克，沒收銷燬之。包裝毒品
海洛因之包裝袋貳拾壹點柒伍公克，沒收。
    事  實
一、丙○○明知明知海洛因為肅清煙毒條例第2條所稱之毒品，
    依法不得意圖販賣而持有，於民國85年4月間以不詳方式取
    得重量達三百公克以之毒品海洛因一批，欲伺機販售圖利。
    其友人李有明因故得知上情，即告知甲○○（以上二人均業
    經原審法院判決無罪確定）謂丙○○持有海洛因2塊（每塊9
    兩重），且欲以1塊新臺幣（下同）80萬元，2塊150萬元之
    價格販售，請代為尋找買主云云，甲○○即代覓友人乙○○
    為買主。惟李有明係內政部警政署刑事警察局（下稱刑事局
    ）偵三隊之線民，乙○○則為海巡署之線民，二人均無向丙○○購買毒品之真意，並分別向刑事局偵三隊、海巡署檢舉
    丙○○，配合警方偵辦。於85年04月29日晚間，經由李有明
    之聯繫，於當晚23時30分許，李有明、甲○○、乙○○三人
    即至臺北縣永和市○○路○段6號前與丙○○會面，欲先行察
    看毒品成色及品質，而於丙○○取出所攜毒品海洛因5包（
    淨重336.86公克，包裝重21.75公克）與李有明等人觀看驗
    貨時，即為埋伏之警員當場查獲，丙○○並趁隙逃逸，警方
    則在現場查得李有明、甲○○、乙○○等人及丙○○所攜帶
    遺留在現場之上開毒品海洛因5包。
二、案經內政部警政署刑事警察局移送檢察官偵查起訴，而丙○○於原審法院審理時逃匿不到案，經原審通緝後，於95年8
    月11日始經警緝獲到案。
    理  由
壹、程序問題
一、本案係於85年10月16日繫屬於原審（按被告係通緝到案，繫
    屬日仍以原審85年度訴字第1719號案件為準。），依刑事訴
    訟法施行法第7條之3規定，本案係於92年1月14日修正通過
    刑事訴訟法施行（即92年9月1日）前繫屬之案件，於施行前
    已依法定程序進行之訴訟程序，其效力不受影響。是本案共
    同被告李有明先前於警詢、偵查、原審85年度訴字第1719
    號案件審理時所為陳述，自均有證據能力；且查李有明先前
    所為上開陳述並無違法取供或其他顯不可信情事，本院自得
    採認。且共同被告李有明於新法施行後之原審96年3月7日、
    96年4月4日審理時有以證人身分到庭作證，被告及其辯護人
    亦依修正後刑事訴訟法規定對證人李有明行使證人詰問權，
    有各該審判筆錄可按，本院於比較新舊法分別調查人證之結
    果後，自得取捨酌採為裁判之基礎（最高法院94年台上字第
    73 62號裁判要旨參照）。
二、共同被告甲○○於85年4月30日警詢中及同日偵查中向檢察
    官所為陳述，同上說明之理由，亦有證據能力，且查無其他
    違法取供或其他顯不可信情事，本院自得採認；且甲○○於
    原審、本院審理時均傳喚未到，經本院拘提亦無著（拘提報
    告書見本院卷第53頁），參酌刑事訴訟法第159條之3第3款
    規定，本院自得以證人甲○○先前於警詢、偵查中陳述為被
    告論罪之依據。至被告之辯護人又稱：共同被告甲○○於警
    詢、偵查中係以口卡指認被告為販毒之人，顯易誤導，認無
    證據能力云云，然查：本案係發生於85年04月29日晚間11時
    多以後，而甲○○於當日清晨之警詢及翌日（30日）檢察官
    庭訊時自仍記憶猶新；且依證人乙○○於本院審理時所證，
    當日攜帶毒品前來之賣方係將毒品予甲○○、李有明二人觀
    看，主要係他們三人在談話等語（見本院卷第57頁背面），
    可知甲○○於案發當時有與被告近距離見面及對話，對其面
    貌之印象自極深刻，且觀諸偵查卷附甲○○所指認被告之口
    卡片（見10532號偵卷第10頁、9992號偵卷第8頁），其上照
    片影像尚屬清晰，且於本院庭訊時加以比對，本院亦認被告
    於今日之容貌仍與該口卡片上照片影像極為相似，其外貌變
    化不大，衡情甲○○於當時應無誤認之虞，其於警詢、偵查
    中指認被告之口卡片而指稱被告即為當日攜帶毒品前來之賣
    方，自有相當可信性，應屬可採，被告之辯護人以此而謂甲○○於警詢、偵查中對被告之指認無證據能力云云，即有誤
    會。至被告之辯護人以證人乙○○在偵查及原審85年度訴字
    第1719號案件審理時所述認知欲交易毒品之人為被告，乃傳
    聞證據不具證據能力云云，惟證人乙○○於本院96年9月27
    日審理時已以證人身分到庭作證，被告之辯護人亦為被告行
    使證人詰問權，本院即以證人乙○○於本院審理時所為陳述
    為本案證據，且本院並未以證人乙○○之證言而推認被告即
    為當日攜毒前來之賣方男子（詳如後述），附此說明。
貳、實體問題
一、訊據被告丙○○固坦承經友人趙煌榮之介紹而認識李有明，
    在趙煌榮家見過李有明2、3次，惟矢口否認有何意圖販賣而
    持有毒品海洛因犯行，辯稱：伊與此事完全無關，事前也不
    知情，李有明等人於89年04月29日晚上被警方查獲時，伊也
    不在現場，本件要販毒的人是李有明，他為掩飾自己販毒的
    行為，才會檢舉伊販毒云云。
二、經查：
  (一)共同被告甲○○、李有明於85年04月29日晚間23時30分許，
    因假扮仲介毒品海洛因交易，在臺北縣永和市○○路○段6號
    為警查獲，警方並在現場查得毒品海洛因5包（淨重336.86
    公克，包裝重21.75公克）之事實，業據證人李有明於96年4
    月4日原審及證人即假扮買主之乙○○於96年9月27日本院審
    理時證述明確，且警方當場所查得白粉5包經送法務部調查
    局鑑定結果，送鑑白粉係海洛因，淨重336.86公克、包裝重
    21.75公克，純度89.02%，純質淨重299.87公克，有該局檢
    驗通知書一份在卷可稽（見9992號偵查卷第63頁），復有上
    開毒品海洛因5包扣案足資佐證。被告對此部分之事實亦不
    爭執，上開事實堪以認定。
  (二)被告雖辯稱：伊當時未到現場，本案與伊無關云云，及警方
    於上開時地亦未當場查獲被告。惟本案係因被告友人李有明
    知悉被告欲販售所持有大量毒品海洛因，李有明經被告委託
    代尋買主，惟李有明再將此事告知友人甲○○，惟李有明、
    甲○○均為刑事局偵三隊線民，並無為被告代尋買主之真意
    ，而亟欲檢舉被告以立功；而甲○○又再找來友人乙○○假
    扮買主，惟乙○○為海巡署線民，亦為求立功又再另向海巡
    署檢舉，海巡署並指示乙○○配合偵辦，於85年04月29日晚
    間23時30分許在臺北縣永和市○○路○段6號前與攜帶毒品前
    來之被告洽談毒品交易情事時為陪同乙○○同行之警方查獲
    ，惟被告趁機逃逸等事實，業據共同被告甲○○、李有明於
    85年4月30日警詢、偵查時一致陳述明確，二人並均一致指
    認被告之口卡即為當攜帶毒品至現場交易之人無誤（見同上
    偵卷第2-6頁、19頁背面、20頁正面、背面）。共同被告李
    有民於85年6月18日偵查中再稱：被告是我接觸，因我沒有
    買主，就找甲○○，甲○○再找阿德（乙○○），．．．我
    在趙煌榮家喝酒認識被告，他無意講出有毒品，我就記在心
    裡，因為我是趙煌榮很好的朋友，被告就相信我等語（見同
    上偵卷第81頁背面）。於原審85年度訴字第1719號案件審理
    時再稱：趙煌榮介紹我與丙○○認識，有次吃飯時，丙○○
    表示月底有毒品進來，我於4月25日找警察周幼偉做筆錄（
    見原審85年度訴字第1719號卷第38頁背面、39頁正面85年11
    月27日訊問筆錄），．．．本案我是線民，我於3月底探視
    朋友趙煌榮時得知毒品是丙○○的，我去找過丙○○後才去
    做筆錄，當時丙○○海洛因一塊80萬，2塊賣150萬，4月29
    日只是看貨（見同卷第111頁背面、112頁正面85年12月27日
    審判筆錄）；並有李有明於85年4月25日至刑事局偵三隊所
    製作之調查筆錄一份為證（見同上偵卷第52-5 3頁）。且李
    有民於被告到案後，仍於原審審理當庭指認被告，於原審96
    年3月7日審理時並以證人身分結證稱：認識在場被告丙○○
    ，是朋友趙煌榮介紹認識的，認識當時有介紹名字，就知道
    他叫丙○○等語（見原審卷第218頁同日審判筆錄）；於原
    審96年4月4日審理時復再到庭結證稱：85年04月29日之前在
    永和朋友趙煌榮家認識被告，姓名是趙先生（指趙煌榮）講
    的，以前不認識，．．．我有檢舉被告持有毒品。85 年4月
    29日晚上去時大概10點以後，那天是我約被告出來，．．．
    我和甲○○走在一起走在後面，「阿德」、被告走在一起在
    前後，警察就走過來抓我、甲○○，「阿德」、被告就跑了
    ，．．．我以前在警局、偵查、法院講的都實在的，．．．
    好多年沒見到庭上的被告，他是老了很多，但是容貌是一樣
    的，比較胖一點等語（見原審卷第238、241、242頁同日審
    判筆錄）。自共同被告甲○○及共同被告即證人李有明上開
    所述可知，被告雖未於85年04月29日晚間23時30分許為警所
    查獲，惟其確為當日攜帶毒品海洛因予甲○○、李有明、乙○○等人欲洽談毒品交易之人無誤。
  (三)被告雖一再否認當日有欲與李有明等人進行毒品交易，惟被
    告、李有明二人確係經由友人趙煌榮而認識，已如前述，且
    為被告所是認（見本院卷第23頁正面96年7月5日準備程序筆
    錄）；而本案緣由係李有明得知被告有意販售所持有之毒品
    海洛因而起，賣主一方均係證人李有明所接觸，已經證人李
    有明於偵查、原審時一再陳述明確；及共同被告甲○○亦供
    稱：我和李有明都是偵三隊的線民，本案前幾天，李有明說
    有毒品交易，要我協助找買主，我就找阿德（見同上偵卷第
    20頁正面85年4月30日訊問筆錄、第49頁正面）；及假扮買
    主之證人乙○○於本院審理時亦證稱：是甲○○找我假扮買
    主，因為此事才認識李有明，買主是李有明找的等語（見本
    院卷第57頁背面、58頁正面）。可知，被告與李有明於本案
    前即認識，係被告委請李有明代尋扣案毒品買主，則李有明
    對於當日在現場持有毒品之人為被告本人一節，自不可能有
    所誤認。再觀諸卷附之於本案被查獲以前，李有明於85年4
    月25日為檢舉本案至刑事局偵三隊所製作之調查筆錄（見同
    上偵卷第52-53頁），其最初即指稱：「楊姓」男子有毒品
    要我介紹買主，「楊姓」者的呼叫器是000000000號等情；
    被告於本院審理時亦承稱該呼叫器號碼為其使用無誤（見本
    院卷第34頁背面準備程序筆錄），益證證人李有明最初所指
    持有毒品欲販售之楊姓男子即為被告無誤。又雖證人乙○○
    於本院審理時所述：甲○○、李有明說當日帶毒品過來的叫
    「小楊」等語（見本院卷第58頁正面），因證人乙○○亦係
    聽聞李有明、甲○○稱賣主為楊姓男子，而無法直接證明被
    告即為當日攜毒前來之男子；雖證人乙○○前開所述不足直
    接為被告論罪之依據，惟仍可供本院為證人李有明所述證言
    憑信性之參考；而自其所述可知證人李有明自始即稱賣毒男
    子姓「楊」，與其於警詢、偵查、原審85年度訴字第1719號
    案件審理及本案原審時歷次所述均相符合，益證證人李有明
    於原審時所指證被告即為查獲當日攜毒前來而又逃逸之人一
    節，應為可採。雖被告又再辯稱：是李有明自己要賣毒品云
    云，惟本案證人李有明具有警方線民身分，其涉入本案僅是
    假意居間介紹毒品海洛因之買賣，為求向警立功並可取得
    金而已，已據證人李有明於原審、證人乙○○於本院審理時
    證述明確，且李有明於85年4月25日即為檢舉本案至刑事局
    偵三隊製作調查筆錄，已如前述；因當日查獲之警方係證人
    乙○○所連繫，故證人李有明於85年04月29日晚間亦遭警方
    查獲逮捕及移送，並經檢察官起訴，經原審法院調查審理後
    認為其係警方線民，並無被訴之共同意圖販賣而持有毒品海
    洛因犯行，而諭知李有明無罪判決確定，有原審89年度訴字
    第1917號刑事判決一份在卷可稽，足認被告上開所辯並非事
    實。況現場警方所查獲之毒品海洛因淨重高達336.86公克，
    價值不菲，李有明又焉有準備如此數量且價值高昂毒品，然
    後再出面檢舉使自己被查緝之理？顯然李有明不可能因自己
    亦涉嫌本案而故意誣指被告，被告辯稱李有明才是販毒之人
    一節，顯係脫罪卸責之詞，洵無可採。
  (四)又證人李有明於原審時雖證稱：85年04月29日因為被告不出
    來，後來我打電話給趙煌榮，趙煌榮再打電話給說叫我到他
    家，我就和甲○○、「阿德」一起上趙煌榮家，扣案毒品是
    從趙煌榮家拿出來的，「阿德」又說沒有帶錢不能交易，我
    們就下樓走了，我、甲○○、「阿德」和被告，過一條巷子
    到秀朗橋路，就被警察抓了，．．．毒品是從趙煌榮家拿出
    來的，趙煌榮說是一個泰國人的，．．．趙煌榮說毒品是被
    告的，被告也有說是泰國人跑單幫帶過來的，是趙煌榮說泰
    國人是被告的朋友，被告自己沒有講過他要賣毒品，是趙煌
    榮講的云云（見原審卷第241、242、243頁96年4月4日審判
    筆錄）。惟證人李有明上開所證被告自己沒有說要賣毒品，
    是趙煌榮說毒品是被告的，是趙煌榮說被告要賣毒品各節，
    與其先前述完全不符；而遍查全卷，證人李有明於先前警詢
    、偵查及原審89年度訴字第1917號刑事案件審理中亦均稱趙
    煌榮只是介紹二人認識，從未指稱本案毒品與趙煌榮有何關
    連；且檢察官於85年5月20日偵查庭時，使李有明、趙煌榮
    二人對質，李有明更明白陳稱：只是經過趙煌榮介紹李有明
    ，毒品交易並非透過趙煌榮介紹等語，及趙煌榮亦稱：只是
    介紹他們二人認識，不知他們從事毒品交易等語（均見9992
    號偵卷第48頁正面、背面同日訊問筆錄），其於原審時始改
    稱：是趙煌榮告知被告有毒品要賣的，被告自己沒有說要賣
    毒品云云，本院自難逕以採信。況證人李有明於原審96 年4
    月4日庭訊作證時，經檢察官提示偵查卷附之85年4月25 日
    、85年4月30日、85年5月20日、85年6月11日、85年6月18
    日、85年11月8日、85年12月11日之警詢、偵查筆錄，證人
    李有明復證稱：先前所述都實在，今日所講與先前筆錄不符
    者，以之前筆錄為準等語（見原審卷第240、241頁同日審判
    筆錄），均足證趙煌榮與被告持有毒品及欲透過李有明找買
    主等各情均無直接關連。綜上所述，證人李有明先前於警詢
    、偵查及原審89年度訴字第1917號刑事案件審理中所述較具
    可信性，且為證明本案之必要性，其於原審時所述是趙煌榮
    告知被告有毒品要賣的，被告自己沒有說要賣毒品等節，應
    非事實，不足採信，自亦不足為被告有利之認定。至警方上
    前逮捕李有明、甲○○時，扣案毒品是由何人拿在手上？李
    有明、甲○○、乙○○、被告等人所站立相關位置為何？及
    案發當日白天時分是否有先與被告面會等各情，雖李有明、
    甲○○、乙○○歷次所供均未盡相符；惟扣案毒品5包確係
    在現場為警查獲，證人李有明於原審仍證稱毒品即係被告所
    有等語，及證人乙○○於本院審理時亦稱扣案毒品5包係當
    日賣方所攜帶前來，警察來時賣方逃逸所遺留在現場的等語
    明確，再衡情警方上前逮捕當時情勢自屬混亂，證人等事後
    對於毒品在現場何處、各人站立位置為何等細節難免記憶不
    清而有陳述不一致情事，且上開現場情形之細節及李有明等
    人於白天有無與被告面會等各節，對於本院認定被告即係當
    時在現場又逃逸之行為人事實並不生影響甚明，自不能以此
    即謂證人李有明對被告之指證均不可採。
  (五)至被告又再辯稱：伊身材很矮小，當天警察來抓時，伊不可
    能從現場逃跑云云。惟被告身材如何與其是否得以自現場逃
    逸，並無關連，而當日攜帶毒品海洛因前來之賣方確實於警
    方上前逮捕時確實自現場逃跑，已經本院說明認定如上，衡
    情當時場面混亂，涉案者有多人，又有大量毒品，被告於斯
    時即趁亂逃逸，並非不可能之事，其猶以前詞辯稱：因身材
    矮小當天不可逃跑云云，自不足採。又證人即警員段文杰、
    周幼偉、薛國英、徐大宏、何國枝、謝文苑等人於偵查、原
    審89年度訴字第1917號案件審理、本案原審時雖有到庭證述
    本案檢舉及查緝行動之始末，惟證人警員或未到場，或到場
    時因被告逃跑未見到被告面貌，所述均與被告是否為本案行
    為人無直接關連，本院故不引為被告論罪之直接依據，附此
    敘明。
  (六)關於被告所持有上開毒品海洛因之來源，雖證人李有明於原
    審時曾證稱：被告說是泰國人跑單幫帶進來的等語，惟並無
    任何相關證據可為佐證，且因被告均否認犯罪，又事隔11年
    以上，本院對於被告所持有毒品海洛因來源及最初動機為何
    等事實，自難再加以查證，故均不予認定，且查無其他證據
    足以認定被告係為販售之目的而販入扣案毒品，且證人李有
    明、乙○○並無向被告購買扣案毒品之真意，被告所為亦不
    成立販賣毒品罪。惟被告持有大量毒品，其數量顯已超乎一
    般人供自己施用所持有之量，且被告亦透過證人李有明代尋
    買主，足證其有販售得利之意圖，則被告係基於營利意圖，
    意圖販賣而持有扣案毒品海洛因，堪以認定。
  (七)綜上，本件事證已臻明確，被告有意圖販賣而持有毒品海洛
    因之犯行，已堪認定，應依法論科。
三、論罪理由
    按海洛因係肅清煙毒條例第2條所稱之毒品，惟被告行為後
    毒品危害防制條例業於87年5月20日公布施行，並自同年月
    22日起生效，該條例第二條將海洛因列為第一級毒品。被告
    所為意圖販賣而持有海洛因之行為，比較被告行為時之肅清
    煙毒條例第7條第1項規定，意圖販賣而持有毒品者，處無期
    徒刑或十年以上有期徒刑，得併科新台幣三十萬元以下罰金
    ；現行毒品危害防制條例第5條第1項則規定，意圖販賣而持
    有第一級毒品者，處無期徒刑或十年以上有期徒刑，得併科
    新臺幣七百萬元以下罰金（按毒品危害防制條例於92年7月9
    日再次修正，惟第5條第1項並未修正）。茲比較被告行為時
    法、裁判時法之法定刑，以行為時法即肅清煙毒條例第7條
    第1項規定對被告較為有利，依刑法第2條第1項前段規定，
    自應適用行為時法處斷。是核被告所為係犯肅清煙毒條例第
    7 條第1項之意圖販賣而持有毒品罪。又被告所為並不成立
    販賣毒品罪，已經本院說明如上，原審實施公訴之蒞庭檢察
    官於原審96年4月4日審理時猶當庭變原起訴法條為肅清煙毒
    條例第5條第1項之販賣毒品罪（見原審卷第247頁，起訴書
    所載論罪法條係肅清煙毒條例第7條第1項意圖販賣而持有毒
    品罪），即有未洽，爰將起訴訴法條予以變更。
四、撤銷改判及科刑理由
　　原判決未就全案事證詳為審酌，遽為被告無罪之判決，自有
  　未洽，檢察官提起上訴執以指摘原判決不當，為有理由，應
    由本院將原判決撤銷，另為適法之諭知。爰審酌被告品行、
    為求一己私利，非法持有大量毒品欲販賣得利，併所持有毒
    品之數量頗鉅、自現場逃逸十年始到案，且均否認犯罪，犯
    後態度尤其不佳等一切情狀，量處如主文第二項所示之刑。
    扣案之毒品海洛因5包合計淨重336.86公克，應依肅清煙毒
    條例第12條諭知沒收銷燬之。另查扣用以盛裝本案毒品之包
    裝袋重21.75公克，係用以包裝毒品，防止毒品裸露、潮溼
    ，便於攜帶，應係供被告犯本罪所用之物，併依同條例第13
    條規定宣告收沒。
據上論斷，應依刑事訴訟法第369條第1項前段、第364條、第299
條第1項前段，第300條，肅清煙毒條例第7條第1項、第12條、第
13條，刑法第2條第1項前段、第11條，判決如主文。
本案經檢察官田炳麟到庭執行職務。
中　　華　　民　　國　　96　　年　　10　　月　　11　　日
       　　　　　 刑事第十七庭審判長  法　官　  趙功恆
                                      法　官　  高明哲
                                      法　官　  孫惠琳
以上正本證明與原本無異。
如不服本判決，應於收受送達後十日內向本院提出上訴書狀，其
未敘述上訴之理由者並得於提起上訴後十日內向本院補提理由書
（均須按他造當事人之人數附繕本）。
                                      書記官    魏汝萍
中　　華　　民　　國　　96　　年　　10　　月　　11　　日
附錄：本案論罪科刑法條全文
肅清煙毒條例第7條第1項
意圖販賣而持有毒品或鴉片者，處無期徒刑或十年以上有期徒刑
，得併科新臺幣三十萬元以下罰金。
